Inventaris van het archief van het Kantongerecht te Dordrecht, (1956) 1960-1969
Nationaal Archief, Den Haag
de regeling van het rechtsgebied en de standplaats van de grondkamers; (Koninklijk Besluit van 20 maart 1958, Stbl. 65)
het Reglement voor de grondkamers en de Centrale Grondkamer; (Koninklijk Besluit van 19 april 1958, Stbl. 193)
het Reglement voor de pachtkamers. (Koninklijk Besluit van 21 april 1958, Stbl. 198)
De geschillen in pachtzaken worden in eerste aanleg behandeld door de pachtkamer van het kantongerecht. Hierna is beroep mogelijk bij da pachtkamer van het Gerechtshof te Arnhem.
Alle pachtovereenkomsten en overeenkomsten tot wijziging of beëindiging van een pachtovereenkomst moeten door de grondkamer worden goedgekeurd (artikel 2 PW). In iedere provincie is een grondkamer, waarbij de grondkamer voor Overijssel ook bevoegd is voor de Noordoostpolder. De grondkamer heeft standplaats in de provinciehoofdstad, met uitzondering van Zeeland (Goes) en Limburg (Roermond).
Als beroepsinstantie werd de Centrale Grondkamer ingesteld, welke kamer verbonden is aan het Gerechtshof te Arnhem.
De grondkamer bestaat uit een voorzitter, alsmede tenminste vier en ten hoogste twaalf leden. Gedeputeerde Staten maken een voordracht tot benoeming van de leen, met uitzondering van de voorzitter. De grondkamer houdt zitting met een voorzitter en twee leden (artikel 79 PW).
De Centrale Grondkamer beslist met een kamer bestaande uit drie tot de rechterlijke macht behorende leden en twee deskundigen.
Verschillen met een rechtbankprocedure
De procedure voor de kantonrechter is in hoofdlijnen gelijk aan een rechtbankprocedure, er zijn echter wel enige verschillen. De belangrijkste verschillen zijn:
de kantonrechter spreekt recht als unus iudex (alleensprekend rechter)
NB. In pachtgedingen kent het kantongerecht wel collegiale rechtspraak
geen recht op pleidooi
overeenkomstig de artikelen 112 - 125 RV kan de kantonrechter tot een snelle ontruimingsprocedure en rechtstreekse tenuitvoerlegging overgaan
concentratie van verweer is niet verplicht
de kantonrechter kan op verzoek van één der partijen een voorlopige voorziening bevelen
een deel van de vordering kan tussentijds toegewezen worden
het is niet noodzakelijk dat schriftelijke conclusies genomen worden
de minimum dagvaardingstermijn is vijf dagen
partijen zijn niet verplicht zich te laten vertegenwoordigen.
Geschiedenis van het archiefbeheer
Het kantongerecht was vanaf 1953 gevestigd in Huize Cronenburch in de Wijnstraat 134. Dit was een villa gebouwd in 1907 in opdracht van de kunstverzamelaar en notaris W.H. van Bilderbeek. Gedurende de jaren zestig blijft het kantongerecht hier gevestigd (tegenwoordig zit het kantongerecht aan de Steegoversloot 36).
Het archief van het kantongerecht bevond zich in de kelder van deze villa. Het archief was ingericht met stellingen die mandhoog waren. De kelder zelf was droog maar stoffig en op deze manier konden de stukken goed bewaard worden in de kelder. De archiefstukken zijn dan ook in redelijk goede staat aangetroffen.
Het administratief personeel van het kantongerecht was zelf belast met de verschillende archiefwerkzaamheden.
De verwerving van het archief
Overbrenging van een overheidsarchief
Inhoud en structuur van het archief
03.01.04; 3.03
Selectie en vernietiging
Op dit tienjarenblok is de volgende vernietigingslijst van toepassing geweest:
Lijst van voor vernietiging in aanmerking komende archiefbescheiden berustende onder het beheer van de griffier van het kantongerecht (1947-1985), vastgesteld bij gemeenschappelijk besluit van de Staatssecretaris van C.R.M. en de Minister van Justitie van resp. 4 en 27 februari 1981. Nrs. MMA/AR-211-028 en DORR 233/881
Ordening van het archief
Als basis voor de opbouw van het schema van de inventaris is uitgegaan van de indeling zoals die is beschreven in het Werkboek rechterlijke archieven, 1838-1940 van R. Huijbrecht, projectleider van het Nationaal Archief.
Bij elk onderdeel in het inventarisschema zijn eerst de betreffende ingangen geplaatst, bestaande uit klappers, registers, kaarten, rolboeken en rekestenboeken.
Er wordt in het schema bij de betreffende ingangen met een NB aangegeven op welke stukken in het schema de ingangen betrekking hebben. De dossiers, beschikkingen, audiëntiebladen en overige stukken zijn onder de ingangen per onderwerp of zaak bij elkaar geordend.
Hieronder volgt een opsomming van de verschillende ingangssystemen die in deze inventaris voorkomen. Per ingangssysteem wordt aangegeven hoe ze zijn gerangschikt en hoe er gebruikt van gemaakt kan worden. Waar mogelijk wordt er een relatie gelegd tussen de ingangssystemen en de bijbehorende stukken. Bij de opsomming is de volgorde van het schema zoals gebruikt in de inventaris aangehouden. Per onderdeel worden de bijbehorende ingangssystemen beschreven.
Klapperkaarten betreffende civiele zaken (inventarisnummers 1-3, p. 19)
Deze klapperkaarten zijn per jaar alfabetisch geordend op naam eiser. Daarnaast wordt de naam van de gedaagde genoemd. Tenslotte vermeldt de kaart van het rolnummer dat aan de betreffende zaak is toegekend.
Dus als u een naam weet van de eiser, kunt u aan de hand van het klapperkaartje het bijbehorende rolnummer. U kunt nu bovengenoemde rolkaarten gebruiken om het vonnis op te zoeken in de audiëntiebladen van de civiele terechtzittingen (inv. nrs.5-33).
De klapperkaarten civiele zaken (inv. nrs.1-3) vormen dus indirect een ingang op de audiëntiebladen van de civiele terechtzittingen ( inv. nrs. 5-33).
Vanaf 1962 staat er naast alleen het rolnummer ook de datum van het vonnis. Op deze manier vormen de klapperkaarten direct een ingang op de audiëntiebladen. De rolkaarten kwamen hiermee te vervallen.
Rolkaarten betreffende civiele zaken (inventarisnummer 4, p. 19)
Deze rolkaarten zijn per jaar geordend op rolnummer. Daarnaast vermelden de kaarten de naam van de eiser en gedaagde. Ook wordt op de kaarten chronologisch het verloop van de zaak aangetekend, waaronder de datum van het eindvonnis.
Dus als u het rolnummer weet, kunt u aan de hand van de rolkaarten de bijbehorende namen en de datum van het eindvonnis opzoeken. Aan de hand van de datum van de datum van het eindvonnis kunt u dit eindvonnis terugvinden in de audiëntiebladen van de civiele terechtzittingen (inv. nrs. 5-33). Deze audiëntiebladen zijn immers geordend op zittingsdatum.
De rolkaarten civiele zaken (inv. nr 4.) vormen dus een ingang op de audiëntiebladen van de civiele terechtzittingen (inv. nrs. 5-33).
Vanaf 1962 komen de rolkaarten te vervallen. De audiëntiebladen zijn nu rechtstreeks te raadplegen via de klapperkaarten betreffende civiele zaken.
Pachtkaarten betreffende pachtzaken en pachtrekesten (inventarisnummer 66 ,p. 21)
Deze pachtkaarten zijn onderverdeeld in vier categorieën namelijk:
Klapperkaarten pachtzaken
De klapperkaarten pachtzaken zijn alfabetisch geordend op naam van de eiser. Daarnaast wordt de naam van de gedaagde genoemd. Tenslotte wordt het rolnummer en het jaar genoemd.
Dus als u een naam weet van de eiser kunt u aan de hand van het klapperkaartje het bijbehorende rolnummer opzoeken.
Aan de hand van dit rolnummer kunt u nu het dossier opzoeken bij de dossiers pachtzaken (inv.nrs. 71-75 ). De dossiers pachtzaken zijn immers per jaar op rolnummer geordend.
De klapperkaarten pachtzaken (inv.nr 66) vormen dus een ingang op de dossiers pachtzaken (inv.nrs.71-75)
Rolkaarten pachtzaken
De rolkaarten pachtzaken zijn per jaar geordend op rolnummer. Daarnaast vermeldt het kaartje zowel de naam van de eiser als de gedaagde. Ook vermeldt het kaartje de datum waarop het vonnis is uitgesproken in de betreffende zaak.
Dus u kunt aan de hand van het rolnummer (eventueel verkregen via de klapperkaarten) de namen van de partijen terugvinden, alsmede de datum van het vonnis.
Aan de hand van het vonnisdatum kunt u nu het vonnis opzoeken in de audiëntiebladen betreffende pachtzaken (inv.nr. 67). Deze zijn immers geordend op zittingsdatum.
De rolkaarten pachtzaken (inv.nr 66) vormen dus een ingang op de audiëntiebladen betreffende pachtzaken (inv.nrs 67).
Klapperkaarten pachtrekesten
De klapperkaarten pachtrekesten zijn alfabetisch geordend op naam van de verzoeker. Daarnaast wordt de naam van de verweerder genoemd. Tenslotte wordt het rekestnummer en het jaar genoemd.
Dus als u de naam weet van de verzoeker kunt u aan de hand van het klapperkaartje het bijbehorende rekestnummer opzoeken bij de dossiers pachtrekesten (inv.nrs. 69-70). De dossiers pachtrekesten zijn immers per jaar op rekestnummer geordend. Ook kunt u nu de beschikkingen betreffende pachtrekesten raadplegen. Deze zijn ook per jaar geordend op rekestnummer. De informatie uit de dossier is uitvoeriger.
De klapperkaarten pachtrekesten (inv.nr. 66) vormen dus een ingang op de dossiers pachtrekesten (inv.nrs. 69-70) en de beschikkingen betreffende pachtrekesten (inv.nr. 68).
Rekestkaarten pachtrekesten
De rekestkaarten zijn per jaar geordend op rekestnummer. Daarnaast vermeldt het kaartje zowel de naam van de eiser als de gedaagde. Ook vermeldt het kaartje de datum waarop het vonnis is uitgesproken in de betreffende zaak. Dus u kunt aan de hand van het rekestnummer (eventueel verkregen via de klapperkaarten) de namen van de partijen terugvinden alsmede de datum van het vonnis.
Aanwijzingen voor de gebruiker
Openbaarheidsbeperkingen
Deels openbaar, deels beperkt openbaar (B) [voogdijregisters en voogdijregisterkaarten zijn openbaar].
Materiële beperkingen
Aanvraaginstructie
Openbare archiefstukken kunnen online worden aangevraagd en gereserveerd. U kunt dit ook via de terminals in de studiezaal van het Nationaal Archief doen. Om te kunnen reserveren dient u de volgende stappen te volgen:
U maakt een profiel aan op www.gahetna.nl, en logt vervolgens in
Via de archiefinventaris (alleen de beschrijvingen met rode nummers) selecteert u het gewenste archiefstuk door op de knop 'Reserveren' te klikken
In het volgende scherm geeft u aan op welke dag u het archiefstuk wilt inzien
Indien u zich bevindt in de studiezaal en een tafelnummer heeft ontvangen kunt u dit nummer vermelden. Als u geen tafelnummer heeft kunt u tafelnummer 777 laten staan
Vervolgens bevestigt u uw reservering door deze te versturen.
Verwant materiaal
Beschikbaarheid van kopieën
Bijlagen
Overzicht van geraadpleegde bronnen
Scheurwater, G (oud hoofd-administratie bij de arrondissementsrechtbank te Dordrecht)
Algra, mr. N.E. & Gokkel, mr. H.R.W. Verwijzend en verklarend juridisch woordenboek. Alphen aan den Rijn: Samsom H.D. Tjeenk Willink.
Brakel, G.J. van. De bevoegdheden van den kantonrechter in burgerlijke en in strafzaken. Zwolle, 1934.
Brakel, G. J. van & Jonker, A. Handboek voor het kantongerecht. Zwolle, 1948.
Does de Willebois, W.E.T.M. van de (bewerkt door). C.M. van der Kemp's Ontwikkeling van het recht, betrekkelijk de kantongerechten. Heusden, 1898 (vierde druk).
Gids voor de Rechterlijke Macht.
Huijbrecht, R. e.a. Werkboek rechterlijke archieven 1838-1940. 's-Gravenhage: Rijksarchiefdienst, 1989.
Lexicon van Nederlandse Archiefterminologie. 's-Gravenhage 1983: Stichting Archief Publicaties.
Pui, P.I. du (bewerkt door). C.M. van der Kemp's Ontwikkeling van het recht, betrekkelijk de kantongerechten. Heusden, 1914 (vijfde druk).
Verklarende woordenlijst
Admissie (gratis)
Pro deo procedure, gratis recht tot procederen
Audiëntieblad
Het proces-verbaal, verslag van een rechtzitting, door de griffier gehouden en door de voorzitter van de rechtbank en de griffier ondertekend.
Beneficiair
Onder voorrecht/voorbehoud
Civiel
Burgerlijk
Comparitie
Verschijning voor de rechterlijke macht
Contentieus
Rechtsgeschil op tegenspraak
Dossier
'Omslag` met de bijbehorende stukken van één proces (burgerlijk of strafrechtelijk)
Expeditie
Voor partijen bestemd exemplaar (afschrift) van een akte, speciaal van een vonnis of arrest
Exploot
De opgestelde verklaring, akte van een mededeling door een deurwaarder, ambtshalve of in bijzondere opdracht, aan een betrokkene persoonlijk of aan zijn domicilie
Griffie
Secretariaat van de instelling
Grosse
Het voor de belanghebbende bestemde, eerst-uitgegeven afschrift van een authentiek geschrift (akte) of van een vonnis, in tegenstelling tot de minuut, die onder de betrokken ambtenaar verblijft
Interlocutoir
Bepaalde vorm van tussenvonnis (dus een vonnis, voor het eindvonnis gelezen, dat geen einde aan het geding maakt), waarbij de rechter, alvorens zijn eindbeslissing te geven een bewijsopdracht geeft of een onderzoek of instructie beveelt, waarvan de beslissing omtrent de zaak zelf afhankelijk kan zijn
Klapper
Een alfabetisch ingerichte index
Pacht
Elke 'overeenkomst in welke vorm en onder welke benaming ook aangegaan, waarbij de ene partij zich verbindt aan de andere partij, tegen voldoening van een tegenprestatie een hoeve of los land in gebruik te verstrekken ter uitoefening van de landbouw' onderscheiden van de op niet-agrarische percelen toegepaste huur
Procureur
Vertegenwoordiger van de partijen in burgerlijke zaken
Rekest
Verzoek(schrift)
Repertorium
Tijdrekenkundige lijst van de door een notaris verledenakten, hiervan wordt jaarlijks een kopie overgebracht naar de rechtbank
Rolboek
Hierin worden, zowel in strafzaken als in burgerlijke zaken, de aanhangige zaken in tijdsvolgorde ingeboekt
Successie
(Erf)opvolging
Voluntair
Vrijwillig
Zie voor een gedetailleerde uitleg Fockema Andreae's Verwijzend en verklarend Juridisch woordenboek.
Beschrijving van de series en archiefbestanddelen
- STUKKEN VAN BIJZONDERE AARD, 1.2
  - Rechtspraak, 1.2.1
    - Burgerlijke zaken, 1.2.1.2
      - Kantonrechter, 1.2.1.2.1
        - Bij dagvaarding, 1.2.1.2.1.1
          - Klapperkaarten betreffende civiele zaken, 1960-1969; 1-3; 3 dozen
            vormt vanaf 1962 ingang op inv.nrs 5-33 en zie inv.nr 4
            - 1960-1963, 1
              Openbaarheid beperkt tot 1 januari 2039
            - 1964-1967, 2
              Openbaarheid beperkt tot 1 januari 2043
            - 1968-1969, 3
              Openbaarheid beperkt tot 1 januari 2045
          - Rolkaarten betreffende civiele zaken, 1960-1961; 4; 1 doos
            vormt ingang op inv.nrs. 5-33 en zie inv.nrs. 1-3
            Openbaarheid beperkt tot 1 januari 2037
          - Audiëntiebladen van de civiele terechtzittingen, 1960-1969; 5-33; 29 pakken
            zie inv.nrs. 1-3 en 4
            - 1960 januari -1960 juni, 5
              Openbaarheid beperkt tot 1 januari 2036
            - 1960 juli -1960 oktober, 6
            - 1960 november -1961 februari, 7
            - 1961 maart -1961 juni, 8
            - 1961 juli -1961 oktober, 9
            - 1961 november -1962 februari, 10
              Openbaarheid beperkt tot 1 januari 2038
            - 1962 maart -1962 juni, 11
            - 1962 juli -1962 oktober, 12
            - 1962 november -1963 februari, 13
            - 1963 maart -1963 juni, 14
            - 1963 juli -1963 oktober, 15
            - 1963 november -1964 februari, 16
              Openbaarheid beperkt tot 1 januari 2040
            - 1964 maart -1964 juni, 17
            - 1964 juli -1964 september, 18
            - 1964 oktober -1964 december, 19
            - 1965 januari -1965 april, 20
              Openbaarheid beperkt tot 1 januari 2041
            - 1965 mei -1965 september, 21
            - 1965 oktober -1966 januari, 22
              Openbaarheid beperkt tot 1 januari 2042
            - 1966 februari -1966 mei, 23
            - 1966 juni -1966 september, 24
            - 1966 oktober -1967 januari, 25
            - 1967 februari -1967 mei, 26
            - 1967 juni -1967 september, 27
            - 1967 oktober -1968 januari, 28
              Openbaarheid beperkt tot 1 januari 2044
            - 1968 februari -1968 juni, 29
            - 1968 juli -1968 november 26, 30
            - 1968 november 28 -1969 april, 31
            - 1969 mei -1969 september 11, 32
            - 1969 september 18 -1969 december 18, 33
        - Bij rekest, 1.2.1.2.1.2
          - Dossiers inzake huur- en arbeidszaken, 1960-1969; 34-58; 25 pakken
            - 1960 rolnummers 8-194, 34
            - 1960 rolnummers 222-330, 35
            - 1960 rolnummers 350-499, 36
            - 1961 rolnummers 4-295, 37
            - 1961 rolnummers 311-550, 38
            - 1962 rolnummers 8-291, 39
            - 1962 rolnummers 305-498, 40
            - 1962 rolnummers 518-618 - 1963 rolnummers 42-235, 41
            - 1963 rolnummers 256-491, 42
            - 1963 rolnummers 511-655 - 1964 rolnummers 1-81, 43
            - 1964 rolnummers 104-360, 44
            - 1964 rolnummers 361-645, 45
            - 1964 rolnummers 654-740 - 1965 rolnummers 8-149, 46
            - 1965 rolnummers 170-483, 47
            - 1965 rolnummers 514-677 - 1966 rolnummers 1-124, 48
            - 1966 rolnummers 136-340, 49
            - 1966 rolnummers 371-736, 50
            - 1967 rolnummers 3-389, 51
            - 1967 rolnummers 400-687, 52
            - 1968 rolnummers 6-347, 53
            - 1968 rolnummers 352-422, 54
            - 1968 rolnummers 427-674, 55
            - 1968 rolnummers 686-710 - 1969 rolnummers 4-197, 56
            - 1969 rolnummers 201-357, 57
            - 1969 rolnummers 406-787, 58
          - Registers van rekesten tot uitvaardiging van een rechterlijk bevel tot betaling, 1962-1969; 59-63; 5 delen
            het register van 2 februari 1956 - 14 september 1962 is beschreven in de inventaris van het archief van het kantongerecht Dordrecht 1950-1959 inv.nr. 51
            - 1962 september 15, nr. 85 - 1963 september 24, nr. 1099, 59
            - 1963 september 24, nr. 1100 - 1964 december 8, nr. 988, 60
            - 1964 december 8, nr. 989 - 1965 december 31, nr. 1029, 61
            - 1966 januari 6, nr. 1 - 1967 oktober 3, nr. 895, 62
            - 1967 oktober 4, nr. 896 - 1969 juni 13, nr. 420, 63
          - Registers van rekesten tot inleiding van een contentieuze procedure, 1959-1969; 64-65; 2 delen
            contentieuze zaken kunnen worden gezien als civiele zaken die worden ingeleid middels een verzoekschrift in plaats van een dagvaarding maar ook leiden tot een vonnis
            - 1959 september 3 - 1963 april 26, nr. 62, 64
            - 1963 april 26, nr. 63 - 1969 november 3, 65
      - Pachtkamer, 1.2.1.2.2
        - Pachtkaarten voor pachtzaken en pachtrekesten, 1956-1969; 66; 1 doos
          vormt ingangen op inv.nrs. 67, 68, 69-70 en 71-75
        - Audiëntiebladen van de pachtzittingen van de pachtkamer, 1960-1969; 67; 1 pak
          zie inv.nr. 66
        - Beschikkingen betreffende pachtzaken, 1960-1969; 68; 1 pak
        - Dossiers betreffende extrajudiciële pachtzaken, 1960-1969; 69-70; 2 pakken
          - 1960-1963, 69
          - 1964-1969, 70
        - Dossiers betreffende civiele pachtzaken, 1960-1969; 71-75; 5 pakken
          - 1960-1961, 71
          - 1962-1963, 72
          - 1964-1965, 73
          - 1966, 74
          - 1967-1969, 75
        - Brieven betreffende de pachtkamer, 1956-1969; 76; 1 omslag
  - Buitengerechtelijke zaken, 1.2.2
    - Voogdij registerkaarten, 1960-1969; 77-81; 5 dozen
      - 1960-1961, 77
      - 1962-1963, 78
      - 1964-1965, 79
      - 1966-1967, 80
      - 1968-1969, 81
    - Voogdij bewindskaarten, 1960-1969; 82-83; 2 dozen
      deze kaarten worden gebruikt om na te kunnen gaan of er een voogdij bewind is betreffende een minderjarige en om de termijnen van het voogdijbewind te bewaken
      - 1960-1966, 82
      - 1967-1969, 83
  - Huishoudelijke en griffiezaken, 1.2.3
    - Registers repertoire ten dienste van de administratie der buitengerechtelijke verrichtingen ter griffie, 1961-1968; 84-85; 2 delen
      het register van 1958, nr. 298 - 1961, nr. 397 is beschreven in de inventaris van het archief van het kantongerecht Dordrecht 1950-1959 inv.nr. 74
      - 1961, nr. 398 - 1964, nr. 727, 84
      - 1964, nr. 728 - 1968, nr. 506, 85